【裁判字號】    98,台上,1118
【裁判日期】    980305
【裁判案由】    強盜
【裁判全文】
最高法院刑事判決            九十八年度台上字第一一一八號
上  訴  人  甲○○
選任辯護人  陳正旻律師
上列上訴人因強盜案件，不服台灣高等法院中華民國九十五年五
月一日第二審判決（九十四年度上訴字第三一一九號，起訴案號
：台灣板橋地方法院檢察署九十三年度偵字第一五六一九號），
提起上訴，本院判決如下：
    主  文
原判決撤銷，發回台灣高等法院。
    理  由
本件原判決認定上訴人甲○○罹患憂鬱症，長期失業，且與配偶
離異，需錢花用，乃意圖為自己不法所有之犯意，基於竊盜之故
意，攜帶其所有在客觀上足以傷人生命、身體之剪刀二把，藏放
在所提之袋子內，於民國九十三年九月二十八日十七時九分許，
進入位於台北縣新莊市○○路五００號之「統一便利超商」內，
趁店員丙○○轉身不注意之際，自結帳櫃檯上竊取黃長壽香菸二
包，得手後將之藏置隨身攜帶之袋子內。旋為丙○○發現，要求
上訴人取出長壽香菸結帳，詎上訴人拒絕，丙○○遂按鈴通知在
超商內部之副店長乙○○出面處理，乙○○出面處理時，上訴人
竟變更為強盜之犯意，取出預藏足以為兇器之小剪刀一把，朝丙
○○及乙○○面前劃一下，乙○○隨即進入櫃檯側方之房間內打
電話報警，丙○○則仍留在櫃檯後。上訴人即命丙○○將收銀機
打開，丙○○謊稱不會開收銀機，上訴人便以剪刀猛刺收銀機鍵
盤數次，且手搖收銀機，以此強暴、脅迫之方法至使丙○○不能
抗拒，而交付收銀機內之現金新台幣（下同）六百三十元及櫃檯
後方之白長壽香菸二條（二十四包），上訴人另自行取走櫃檯前
DUNHILL 香菸一包後逃離現場，嗣為巡邏員警當場查獲等情。因
而維持第一審論處上訴人意圖為自己不法之所有，攜帶兇器，以
強暴、脅迫至使不能抗拒而取他人之物及使他人交付其物罪刑之
判決，駁回上訴人在第二審之上訴。固非無見。
惟查：（一）、刑法第十九條第一項及第二項原分別規定：「心
神喪失人之行為，不罰」、「精神耗弱人之行為，得減輕其刑」
，嗣於九十四年二月二日修正公布，並自九十五年七月一日施行
，第一項修正為：「行為時因精神障礙或其他心智缺陷，致不能
辨識其行為違法或欠缺依其辨識而行為之能力者，不罰。」第二
項修正為：「行為時因前項之原因，致其辨識行為違法或依其辨
識而行為之能力，顯著減低者，得減輕其刑。」僅係將原語意不
明確之「心神喪失」與「精神耗弱」之文義予以修正，不涉其刑
法評價之變更（參見刑法第十九條之修正理由），毋庸為刑法新
舊之比較，而應依一般法律適用原則，適用裁判時法。上揭修正
後刑法第十九條有關行為刑事責任能力之規定，係指行為人於「
行為時」，因精神障礙或其他心智缺陷之生理原因，其辨識行為
違法之能力（學理上稱為「辨識能力」）或依其辨識而行為之能
力（學理上稱為「控制能力」），因而不能、欠缺或顯著減低之
心理結果者而言。其中「精神障礙或其他心智缺陷」之生理原因
要件，事涉醫學上精神病科之專門學識，自有選任具該專門知識
經驗者或囑託專業醫療機構加以鑑定之必要；倘經鑑定結果，行
為人行為時確有精神障礙或其他心智缺陷，則其辨識行為違法或
依其辨識而行為之能力，是否屬於不能、欠缺或顯著減低之心理
結果，應由法院本於職權，綜合全部證據資料予以判斷評價之。
本件上訴人確罹患中度精神障礙及患有憂鬱症、長期失眠症，為
原判決所認定。而上訴人於犯罪時隨身攜帶現款六千元，此經檢
察官查明並記明筆錄（見偵查卷第二十五頁），足認上訴人行為
時，確有消費能力，並非需錢花用，且上訴人自陳未吸菸，香菸
對其無用處（見偵查卷第六頁反面），參以其強盜之地點距離其
居住處非遠。則上訴人身攜現款猶在居家附近強盜，所得贓物中
之香菸部分又非其生活所需，如此行徑殊與常理有悖。上訴人所
辯：其因罹患情感性精神病，常處於情緒敏感狀態，在壓力大或
外在環境複雜時，無法做出正確判斷，其行為時辨識行為違法或
依其辨識而行為之能力均顯著減低等語，似非全然無據，原判決
就上開有利之證據，未予以詳析論敘，單憑醫療機構事後所為之
鑑定報告，遽認其「行為時」之辨識能力未減低，自有判決理由
不備之違誤。（二）、財產法益應以財產監督權之個數，為法益
之個數，與財產所有者之為一人或數人無關。依原判決認定之事
實，上訴人竟變更為強盜之犯意，取出預藏足以為兇器之小支剪
刀一把，朝丙○○及乙○○面前劃一下，乙○○隨即進入櫃檯側
方之房間內打電話報警，丙○○則仍留在櫃檯後等語。則上訴人
持客觀上可供兇器使用之小支剪刀施以脅迫之對象，究僅丙○○
一人？抑係丙○○及乙○○二人？該二人對其櫃檯內之財物，是
否均有監管權？凡此攸關上訴人所為，究屬單純一罪，或屬一行
為同時觸犯二強盜罪名之想像競合犯？原判決對此至關法律適用
事項，未為詳細記載，明白認定，復未於理由內詳為論敘說明，
同有判決理由欠備之疏誤。上訴意旨執以指摘原判決違法，非無
理由，應認原判決有撤銷發回更審之原因。
據上論結，應依刑事訴訟法第三百九十七條、第四百零一條，判
決如主文。
中    華    民    國  九十八  年    三    月    五    日
                      最高法院刑事第四庭
                          審判長法官  張  淳  淙
                                法官  劉  介  民
                                法官  張  春  福
                                法官  蔡  彩  貞
                                法官  林  俊  益
      本件正本證明與原本無異
                                      書  記  官
中    華    民    國  九十八  年    三    月    九   日
                                                      V


司法院資訊處製作；財團法人民間司法改革基金會備份。
